【裁判字號】    98,交聲,3025
【裁判日期】    981118
【裁判案由】    聲明異議
【裁判全文】
臺灣高雄地方法院交通事件裁定        98年度交聲字第3025號
原處分機關  交通部公路總局高雄區監理所
異  議  人  甲○○
即受處分人
上列異議人即受處分人因違反道路交通管理處罰條例案件，對於
交通部公路總局高雄區監理所中華民國98年11月6 日所為之處分
（原處分案號：高監自裁字第裁80-N00000000號）聲明異議，本
院裁定如下：
    主  文
原處分撤銷。
甲○○汽車駕駛人酒精濃度超過規定標準（０‧五五以上），經
裁判確定所處罰金低於最低罰鍰基準規定，應繳納不足最低罰鍰
之部分新臺幣玖仟伍佰元，並接受道路安全講習；又汽車駕駛人
，領有機器腳踏車駕駛執照，駕駛小型車，處罰鍰新臺幣陸仟元
。
    理  由
一、原處分意旨略以：異議人僅考領有重型機車駕駛執照，卻於
    民國97年9 月11日晚上10時52分許，酒後駕駛車牌號碼1405
    -UN 號自小貨車，行經高雄縣鳳山市○○街40號前時為警攔
    查，經測試其酒精濃度值達每公升0.62毫克（超過規定標準
    每公升0.55毫克以上），經警舉發後，原處分機關乃依道路
    交通管理處罰條例第35條第1 項第1 款及第21條第1 項第2
    款規定，裁處受處分人罰鍰新臺幣（下同）55,500元，吊扣
    駕駛執照12個月，並施以道安講習等語。
二、異議意旨略以：異議人前開酒駕違規案，業經檢察官於97年
    10月14日為緩起訴處分，命受處分人書立悔過書，並向犯罪
    被害人保護協會高雄分會支付40,000元，緩起訴期間為1 年
    。緩起訴期滿原處分機關又針對受處分人之酒駕行為裁處55
    ,500之罰鍰，與「一事不二罰」之法理相違背，爰依法聲明
    異議等語。
三、按汽車駕駛人，駕駛汽車經測試檢定有酒精濃度超過規定標
    準之情形者，處新臺幣1 萬5,000 元以上6 萬元以下罰鍰，
    並當場移置保管該汽車及吊扣其駕駛執照1 年；有第35條第
    1 項規定之情形者，應接受道路交通安全講習。汽車駕駛人
    領有機器腳踏車駕駛執照，駕駛小型車，處新台幣6,000 元
    以上12,000元以下罰鍰，道路交通管理處罰條例第35條第1
    項第1 款、第24條第1 項第2 款、第21條第1 項第2 款分別
    定有明文。次按，汽車駕駛人，因違反本條例及道路交通安
    全規則之規定，受吊銷駕駛執照處分時，吊銷其持有各級車
    類之駕駛執照，道路交通管理處罰條例第68條定有明文。此
    規定係於94年12月14日修正公布，並於95年3 月1 日施行，
    而修正前之道路交通管理處罰條例第68條則係規定「汽車駕
    駛人，因違反本條例及道路交通安全規則之規定，受吊扣或
    吊銷駕駛執照處分時，吊扣或吊銷其持有各級車類之駕駛執
    照」，觀其修法意旨，係以「原條文將違規駕駛人所持有之
    各級車類駕駛執照一併吊扣或吊銷，失之過酷，影響人民工
    作及生活甚鉅」為由，而刪除吊扣駕駛人駕駛執照時，應吊
    扣駕駛人持有各級車類駕駛執照之規定，是依現行道路交通
    管理處罰條例，已無得吊扣駕駛人所持有他級駕駛執照之依
    據存在，從而，於為吊扣駕駛人駕駛執照之處分時，自僅得
    吊扣駕駛人違規時所駕駛該級車類之駕駛執照，以限制其繼
    續駕駛該級車類行駛道路之權利，若駕駛人並無該級車類之
    駕駛執照，亦非依道路交通安全規則第61條第1 項各款規定
    ，以高一級車類之駕駛資格，駕駛較低級車類之車輛，即無
    從執行吊扣駕駛執照之處分，而僅係應否依道路交通管理處
    罰條例第22條第1 項規定處罰駕駛人之問題。
四、經查：
  (一)本件異議人僅考領有重型機車駕駛執照，卻仍於97年9 月11
    日晚上10時52分許，酒後駕駛車牌號碼1405-UN 號自小貨車
    ，行經高雄縣鳳山市○○街40號前時為警攔查，經測試酒精
    濃度值達每公升0.62毫克（超過規定標準每公升0.25毫克以
    上），遭舉發並移送檢察官後，異議人上開酒後駕車行為，
    經臺灣高雄地方法院檢察署檢察官於97年10月14日以97年度
    偵字第27297 號為緩起訴處分，緩起訴期間為1 年。並命受
    處分人支付40,000元予犯罪被害人保護協會臺灣高雄分會，
    該緩起訴處分並於98年11月2 日期滿等情，有高雄縣政府警
    察局舉發違反道路交通管理事件通知單、交通部公路總局高
    雄區○○○○○道路交通管理事件裁決書及臺灣高等法院被
    告前案紀錄表在卷足憑並經本院調閱上開偵查卷宗核閱無訛
    ，此部份之事實，洵堪認定。
  (二)按「一行為同時觸犯刑事法律及違反行政法上義務規定者，
    依刑事法律處罰之。但其行為應處以其他種類行政罰或得沒
    入之物而未經法院宣告沒收者，亦得裁處之。前項行為如經
    不起訴處分或為無罪、免訴、不受理、不付審理之裁判確定
    者，得依違反行政法上義務規定裁處之」，行政罰法第26條
    亦有明文。依其立法理由所示：「一行為同時觸犯刑事法律
    及違反行政法上義務規定時，由於刑罰與行政罰同屬對不法
    行為之制裁，而刑罰之懲罰作用較強，故依刑事法律處罰，
    即足資警惕時，實無為一事二罰再處行政罰之必要。且刑事
    法律處罰，由法院依法定程序為之，較符合正當法律程序，
    應予優先適用。但罰鍰以外之沒入或其他種類行政罰，因兼
    具維護公共秩序之作用，為達行政目的，行政機關仍得併與
    裁處」，可知該條立法目的，乃認處罰目的及處罰方式均相
    同時，若依刑事法律處罰，即足資警惕，即無再為行政處罰
    之必要，以免違背「一事不二罰」之原則，且造成民眾過大
    之負擔，但罰鍰以外之沒入或其他種類行政罰，因兼具維護
    公共秩序之作用，為達行政目的，行政機關仍得併予裁處。
  (三)論者雖質疑刑事程序之緩起訴處分，並非終局刑罰之決定，
    命被告支付一定金額，係免予起訴之附加負擔，並非刑罰。
    然刑事訴訟法第253 條之1 所指之緩起訴處分，其中檢察官
    命被告為金錢給付部分，法另明定得為民事強制執行名義，
    受處分人因上開緩起訴處分而剝奪其財產權，該經被告同意
    之金錢給付義務實具有強制性及懲罰性。雖緩起訴處分形式
    上並非如易科罰金係以支付金錢作為自由刑之替代，惟緩起
    訴實為「暫時之不起訴」，易言之，如被告不能履行所附加
    之負擔，檢察官仍應撤銷緩起訴，並依法追訴。如被告履行
    經由緩起訴處分所附條件，即得免遭檢察官啟動聲請簡易判
    決處刑或起訴等程序，依此觀之，顯仍具有替代刑罰之效果
    ，廣義而言，應屬前揭所稱之「實質刑事法律處罰」，而有
    行政罰法第26條第1 項「一事不二罰」規定之適用。又法務
    部95年5 月25日法律字第0950700393號函雖謂：「行政罰法
    第26條第2 項所稱『不起訴處分』包括『緩起訴處分』在內
    」等語。就「緩起訴」處分係使被告免於刑事訴追之結果而
    言，似與「不起訴」處分之效果相同，然刑事訴訟法第253
    條之1 第1 項係於91年2 月8 日增訂，行政罰法則於94年2
    月5 日公布，該制定在後的行政罰法第26條第2 項既僅臚列
    「不起訴處分或無罪、免訴、不受理、不付審理之裁判確定
    者」，排除「一事不二罰」原則之適用，而未將「緩起訴處
    分」一併納入，應係立法者有意排除，而非法律漏洞。且緩
    起訴處分實質上既非不能證明行為人之犯罪事實，如命為支
    付一定金額之負擔，與實質受罰無異，自與上開行政罰法第
    26條第2 項列舉之不起訴處分等情形迥然有別，是仍無從比
    附援引而為相同之處置。如若不然，則刑事被告如經法院循
    審判程序判處罰金或得以易科罰金之拘役或有期徒刑，無論
    受罰情形如何，均得以援用行政法罰第26條第1 項之規定，
    免於處以行政秩序罰之雙重不利益；至於藉由緩起訴處分而
    節省司法資源者，在基於實質懲罰目的而其財產權遭受剝奪
    之餘，卻仍另須繳納一定金額之行政罰鍰，其結果勢必降低
    刑事被告接受緩起訴處分之意願，而反噬緩起訴處分替代繁
    複刑事審判程序之制度性機能。準此以言，行政罰法第26條
    第2 項既未將緩起訴處分列舉其中，本於「例外規定從嚴解
    釋」之法理及前揭說明，自不能將條文中「不起訴處分」之
    範圍，擴及於性質顯不相同之「緩起訴處分」。據此，道路
    交通管理處罰條例第35條所規定之處罰併有罰緩與吊扣駕照
    之處分，二者分屬行政罰法法理中對於過去違反義務行為處
    罰之秩序罰，及對於預防將來再犯危險之管制罰；而前者對
    於過去義務違反而為秩序罰之目的與刑事制裁所欲達到保護
    交通安全之目的相同，則為達成相同之目的，處以較重之刑
    事制裁為已足，自不得重複處罰。故如緩起訴處分已為被告
    應履行支付一定金錢之命令，而已依懲罰作用較強之刑事法
    律制裁後，即不得再依行政法為相同性質之處罰。是本件檢
    察官所為對於異議人為緩起訴處分，並命向犯罪被害人保護
    協會高雄分會支付40,000元，已產生實質刑罰之效果，而非
    不起訴處分甚明。是則，本件對於金錢裁罰部分，已依懲罰
    作用較強之刑事法律制裁後，本無再依行政法為相同處罰之
    必要，惟道路交通管理處罰條例第35條第8 項規定：「前項
    （指有酒精濃度超過規定標準而駕駛車輛等情形）汽車駕駛
    人，經裁判確定處以罰金低於本條例第九十二條第三項所訂
    最低罰鍰基準規定者，應依本條例裁決繳納不足最低罰鍰之
    部分」，此一規定法理上係屬行政罰法第26條第1 項之特別
    規定，而如前所論命被告支付一定金額之緩起訴處分，既屬
    行政罰法第26條第1 項之「刑事法律處罰」，且為避免經法
    院裁判確定者，仍得裁決繳納，而經緩起訴確定者，反而不
    得裁決繳納差額之不公平現象，命被告支付一定金額之緩起
    訴處分，亦應有該條之適用，乃屬當然。故本件受處分人酒
    後駕車，經警員檢測其酒精濃度為每公升0.62毫克，依違反
    道路交通管理事件統一裁罰基準表所載，應裁處罰鍰49,500
     元 （原處分係將違反道路交通管理處罰條例第35條第1 項
    第1 款規定及同條例第21條第1 項第2 款規定之罰鍰合併記
    載為55,500元），然其同一酒後駕車行為，業經檢察官為緩
    起訴處分，並命受處分人支付40,000元予犯罪被害人保護協
    會高雄分會，該緩起訴處分並於98年11月2 日期滿，有如前
    述，則依上開道路交通管理處罰條例第35條第8 項規定，原
    處分機關就酒後駕車行為之罰鍰部分仍得裁處9,500 元。是
    受處分人尚須補繳不足最低罰鍰之部分即尚需補繳罰鍰9,50
    0 元，始為適法，原處分機關逕以受處分人酒精濃度超過規
    定標準，對其裁處罰鍰49,500元，該部分之罰鍰逾9,500 元
    部分，自有未洽。
五、綜上，原處分機關逕以異議人酒精濃度超過規定標準，而對
    其裁處罰鍰49,500元，其逾9,500 元之部分，尚有未洽；且
    查本件異議人僅考領有重型機車駕駛執照，有如前述，則依
    前開說明，本件異議人酒後駕駛自小貨車之違規行為，並無
    駕駛執照可供吊扣，原處分諭知吊扣駕駛執照部分，亦有未
    洽；再原處分將異議人二項違規事實，合併記載為罰鍰55,5
    00元，施以道安講習、吊扣駕駛執照12個月，然二項違規事
    實並不相同，原處分上開記載方式，使違規事實與相對應之
    裁罰陷於不明，實有未當。是異議人之聲明異議，雖非均有
    理，惟原處分既有上述瑕疵，自亦無可維持，應由本院將原
    處分撤銷，並依道路交通管理處罰條例第35條第1 項第1款
    、第24條第1 項第2 款、第21條第1 項第2 款及違反道路交
    通管理事件統一裁罰基準及處理細則第44條第1 項等規定，
    自為裁定如主文第2 項所示，以資適法。
據上論斷，應依道路交通案件處理辦法第20條前段，裁定如主文
。
中    華    民    國    98    年    11    月    18    日
                  交通法庭    法  官   林揚奇
以上正本證明與原本無異。
如不服本裁定，應於收受送達後5日內向本院提出抗告狀。（應
附繕本）
中    華    民    國    98    年    11    月    18    日
                              書記官   何明昌


司法院資訊處製作；財團法人民間司法改革基金會備份。
